高雄高等行政法院判決
　　　　　　　　　　　　　　　　　　95年度訴字第00944號
　　　　　　　　　　　　　　　.
原　　　告　甲○○
被　　　告　台南縣稅捐稽徵處
代　表　人　乙○○處長
訴訟代理人　丙○○
上列當事人間因土地增值稅事件，原告不服台南縣政府中華民國
95年8月17日府行法字第0950176406號訴願決定，提起行政訴訟
。本院判決如下：
    主  文
原告之訴駁回。
訴訟費用由原告負擔。
    事  實
壹、事實概要：
    緣本件坐落台南縣永康市○○段（下稱鹽東段）1205地號之
    公共設施保留地、同市○○段（下稱東橋段）100、102、10
    5-3及105-6地號等4筆應稅土地，原為訴外人利昌機械工廠
    股份有限公司（下稱利昌公司）所有，原告於民國（下同）
    94年8月及同年12月間與王凱弘共同向利昌公司購買上揭5筆
    土地，各自取得2591/10000、4698/10000之應有部分及1/10
    000、1/10000，1/10000、1/10000，1/10000、1/10000，1/
    4000、1/4000之應有部分。另台南市○區○○段（下稱公英
    段）934地號之應稅土地，原為原告及王凱弘所共有，利昌
    公司於94年12月間購買該筆土地取得2/10000之應有部分，
    而形成土地共有關係。渠等旋於95年1月辦理共有物分割，
    並以共有物分割增減數額在公告土地現值1平方公尺單價以
    下，依財政部81年7月6日台財稅第810238739號函釋，准免
    由當事人提出共有物分割現值申報之規定，逕向地政機關辦
    理共有物分割登記。共有物分割後，由原告取得東橋段105-
    3地號土地應有部分6098/10000及同段105-6地號之應稅土地
    全部，王凱弘取得東橋段100、102地號應稅土地全部及東橋
    段105-3地號土地應有部分3902/10000之應稅土地，利昌公
    司則取得鹽東段1205地號之公共設施保留地及公英段934地
    號之應稅土地全部。原告隨即將分割後取得之東橋段105-6
    地號應稅土地出售予訴外人王秀菊，並於95年1月6日向被告
    所屬新化分處申報土地移轉現值，同時藉由共有物分割改算
    地價相關規定，將前次移轉現值由67年3月每平方公尺新台
    幣（下同）490元，遽提高至94年12月每平方公尺11,500元
    ，致地政機關依分割改算地價後登記之前次移轉現值，計算
    漲價總數額結果，因無漲價導致土地增值稅為0元。被告乃
    依據財政部93年8月11日台財稅字第09304539730號函釋，以
    系爭應稅土地分割前之前次移轉現值計算土地漲價總數額，
    對原告補徵土地增值稅，共計1,807,500元。原告不服，申
    經復查，未獲變更，提起訴願，亦遭決定駁回，遂提起本件
    行政訴訟。
貳、兩造之聲明：
一、原告未於言詞辯論期日到場，據其所提書狀聲明求為判決：
（一）訴願決定及原處分（復查決定含原核定處分）均撤銷。
（二）訴訟費用由被告負擔。
二、被告聲明求為判決：
（一）原告之訴駁回。
（二）訴訟費用由原告負擔。
參、兩造主張之理由：
一、原告未於言詞辯論期日到場，據其所提書狀主張之理由略以
    ：
（一）查財政部93年台財稅字第09304539730號函釋是針對應稅
      地與不課徵或免稅地為共有物分割始需補課土地增值稅。
      本件共有物分割之土地，東橋段100、102、105-3、105-6
      等4筆工業用地與公英段934號住宅用地均為應稅地，並無
      補課土地增值稅之理由。另鹽東段1205號為免稅土地，如
      需補課土地增值稅，應就該筆土地補課稅額為若干計算，
      被告違背歷來應稅地與免稅地為共有物分割後，於土地出
      售計算增值稅方式，擴張引用財政部93年台財稅字第0930
      4539730號函釋，均予核課增值稅，自有未當。
（二）如上，請求撤銷原處分、復查決定、訴願決定，判決如訴
      之聲明，至感德便。
二、被告答辯之理由略謂：
（一）土地稅法第28條前段規定：「已規定地價之土地，於土地
      所有權移轉時，應按其土地漲價總數額徵收土地增值稅．
      ．．。」同法第31條第1項第1款規定：「土地漲價總數額
      之計算，應自該土地所有權移轉或設定典權時，經核定之
      申報移轉現值中減除左列各項後之餘額，為漲價總數額：
      1.規定地價後，未經過移轉之土地，其原規定地價。規定
      地價後，曾經移轉之土地，其前次移轉現值。．．．。」
      同法施行細則第42條第2項（即平均地權條例施行細則第
      65條第1項）規定：「分別共有土地分割後，各人所取得
      之土地價值與其分割前應有部分價值相等者，免徵土地增
      值稅；其價值減少者，就其減少部分課徵土地增值稅。」
      同法施行細則第47條規定：「本法第31條所稱土地漲價總
      數額，在原規定地價後曾經移轉之土地，於所有權移轉或
      設定典權時，以其申報移轉現值超過前次移轉時申報之現
      值之數額為準。」稅捐稽徵法第1條之1前段規定：「財政
      部依本法或稅法所發布之解釋函令，對於據以申請之案件
      發生效力。」財政部93年8月11日台財稅字第09304539730
      號函釋：「原持有應稅土地之土地所有權人，利用應稅土
      地與免徵或不課徵土地增值稅之土地，取巧安排形成共有
      關係，經分割後再移轉應稅土地者，無論再移轉時之納稅
      義務人是否為原土地所有權人名義，依實質課稅原則及土
      地稅法第28條、第31條規定，該土地於分割後再移轉時，
      應以其分割前之原規定地價或前次移轉現值為原地價，計
      算漲價總數額課徵土地增值稅。本解釋令發布前類此上開
      經共有分割且再移轉之案件，應依上述規定補徵其土地增
      值稅。．．．。」
（二）按共有土地分割係以消滅共有關係，促進土地之有效利用
      為目的。又所謂「稅捐規避」乃是指利用私法自治契約自
      由原則，對於私法上法形式選擇之可能性，從私經濟活動
      交易之正常觀點來看，欠缺合理之理由，而選擇通常所不
      使用之法形式，於結果上實現所意圖之經濟目的或經濟成
      果，但因不具備對應於通常使用之法形式之課稅要件，因
      此減輕或排除稅捐負擔。因此稅捐規避與合法的（未濫用
      的）節稅不同，節稅乃是依據稅捐法規所預定之方式，意
      圖減少稅捐負擔之行為。故而，納稅義務人不選擇稅法上
      所考量認為通常之法形式（交易形式），卻選擇與此不同
      之迂迴行為或多階段行為或其他異常的法形式，而同時卻
      能減輕或排除與通常法形式相連結之稅捐上負擔者，即應
      認屬「租稅規避」，而非合法之節稅。
（三）原告利用應課徵土地增值稅之土地與免徵土地增值稅之土
      地形成共有關係，巧妙刻意安排創設共有物分割，利用共
      有土地分割改算地價方式，先墊高應稅土地之前次移轉現
      值，使該前次移轉現值接近公告現值，以圖適用低級距累
      進稅率，減少土地增值稅繳納。實則原告購買極微小應有
      部分致土地增值稅額僅數百元之應稅土地與免徵土地增值
      稅之公共設施保留地，再辦理共有物分割，顯與共有土地
      之分割係在消滅共有之目的有違，乃係刻意塑造之法律形
      式，目的無非為取得及出售系爭土地，利用私法關係轉換
      以達規避公法上義務之行為，意圖再移轉系爭土地時，得
      以降低漲價數額，規避鉅額土地增值稅負擔，已使漲價歸
      公徒具形式，違反實質課稅原則及租稅公平原則。司法院
      釋字第420號解釋：「涉及租稅事項之法律，其解釋應本
      於租稅法律主義之精神，依各該法律之立法目的，衡酌經
      濟上之意義及實質課稅之公平原則為之。」司法院釋字第
      506號解釋理由書亦重申相同意旨。
（四）是按租稅法所重視者，應為足以表徵納稅能力之實質的經
      濟事實，而非其外觀之法律行為或形式上之登記事項，對
      實質上相同經濟活動所產生之相同經濟利益，應課以相同
      之租稅，始符合租稅法律主義所要求之公平及實質課稅原
      則。而實質課稅原則為租稅法律主義之內涵及當然歸趨，
      故有關課徵租稅構成要件事實之判斷及認定，自亦應以其
      實質上經濟事實關係及所產生之實質經濟利益為準，而非
      以形式外觀為準，否則勢將造成鼓勵投機或規避稅法之適
      用，無以實現租稅公平之基本理念及要求（最高行政法院
      82年度判字第2410號判決參照）。是則倘若在經濟面上實
      質上已具備課徵土地增值稅之納稅義務人，竟違反法律實
      質及公平課稅之立法意旨，不當的利用法律上之形式或法
      律行為，蓄意製造外觀上或形式上存在之法律關係或法律
      狀態，規避或免除其應納之土地增值稅，為確保租稅公平
      ，仍應以事實上存在之實質，就具體個案判斷其應課徵之
      土地增值稅。易言之，按租稅法「實質課稅原則」，並衡
      酌禁止為達成某種經濟目的而濫用租稅法律上方式，以規
      避納稅義務之「禁止租稅規避行為原則」，為防止規避租
      稅而確保租稅之徵收，在法律關係之外觀真實之事實或經
      濟負擔狀態有所不同時，仍應以事實上存在之實質，就具
      體個案從事個別之判斷，藉以決定應否課徵租稅及其課徵
      範圍。否則對於選擇正當行為而符合課稅構成要件之納稅
      義務人而言，將產生不公平之現象。又依稅捐稽徵法第1
      條之1前段規定：「財政部依本法或稅法所發布之解釋函
      令，對於據以申請之案件發生效力。」查對於利用應稅土
      地與免徵或不課徵土地增值稅之土地，取巧安排形成共有
      關係，經分割後再移轉應稅土地者，如何課徵土地增值稅
      ，前經財政部以93年8月11日財稅字第09304539730號函釋
      明定，依實質課稅原則及土地稅法第28條、第31條規定，
      應以其分割前之原規定地價或前次移轉現值為原地價，計
      算漲價總數額課徵土地增值稅。上開財政部解釋令意旨，
      係本於實質課稅原則，就如何貫徹土地稅法第28條、第31
      條規定之執行所為之釋示，以落實自然漲價之利益歸公精
      神，要言之，凡納稅義務人於移轉該土地所有權時以不正
      當方法改變移轉前次移轉現值，致使土地自然漲價未能予
      以歸公，而其實質上已具備土地增值稅課徵要件，則基於
      實質課稅及土地稅法第28條規定，即應按實質移轉行為予
      以課徵土地增值稅。
（五）本件相關之6筆土地，除鹽東段1205地號為免徵土地增值
      稅之公共設施保留地外，其餘東橋段105-6地號等5筆土地
      則均為應稅土地，然因原告與其他共有人精心策劃，渠等
      藉由買賣移轉極微小之應有部分，致僅繳納數百元不等之
      土地增值稅，甚或無漲價數額而無須繳納土地增值稅（公
      英段934號之土地即是），惟經由該取巧安排過程，系爭
      土地亦達到藉創設共有物分割改算地價方式，將其前次移
      轉現值由67年3月每平方公尺490元，遽提高至94年12月每
      平方公尺11,260.2元。是本件系爭土地若依改算後之前次
      移轉現值計課土地增值稅為24,128元，與核實以分割前之
      前次移轉現值為原地價，計算漲價總數額，計課土地增值
      稅為1,807,500元，兩者其間差距甚大，顯係利用私法關
      係轉換以達規避公法上納稅義務，實質上仍係運用創設共
      有物應有部分之關係，再藉由共有土地分割改算地價方式
      ，墊高系爭應稅土地之前次移轉現值，達到再移轉時得規
      避土地增值稅負擔，已使漲價歸公徒具形式。則本件依實
      質課稅原則及上述規定，固應就系爭土地自然漲價部分予
      以課徵，並無不合。原告主張本件共割土地多數為應稅地
      與應稅地，而其中僅一筆土地為公共設施保留地，應非屬
      上開財政部解釋令規定範疇，容有誤解，核無足採。
（六）次按「實施都市平均地權條例第1條載明，本條例所未規
      定者，應適用土地法及其他法律有關之規定。土地法第72
      條所謂土地權利變更，係將土地權利之移轉，與分割、合
      併等並舉，則所謂移轉，應不包括分割而言。復按同法第
      178條列舉土地所有權移轉之情形，有絕賣移轉，繼承及
      贈與移轉，亦未規定分割為移轉之一種。查共有物分割，
      係將共有人之共有權變更為單獨所有，與所有權之移轉係
      屬所有權主體之變更之情形，顯不能混為一談。依上開條
      例第5章規定，土地所有權移轉而有自然漲價者，固應課
      徵土地增值稅，惟共有土地之分割，既難認為土地所有權
      之移轉，自不能就之課徵土地增值稅。」最高行政法院56
      年判字第144號著有判例。亦即共有物之原物分割，只是
      將所有權之型態由共有變為單獨所有，將應有部分變為特
      定部分，非屬土地所有權移轉，故縱使共有土地在分割前
      已有漲價，該漲價之利益對所有人而言，仍尚未實現，則
      因分割使各共有人就存在於共有物全部之應有部分，互相
      移轉之結果，各共有人就其取得部分土地既存價值業已概
      括承受，從而在原告將因共有物分割而取得之土地，出售
      予第三人辦理所有權移轉時，除已是該土地合法登記之所
      有權人，為土地稅法第5條及第28條所規定，應申報移轉
      現值繳納土地增值稅之納稅義務人外，亦是實際實現利得
      之人，自應負繳納土地增值稅之義務。簡言之，共有物分
      割與土地稅法第31條規定之「土地所有權移轉」意義截然
      不同，而原告精心巧妙安排後，以共有物分割名義取得之
      土地，因共有物分割之特性，使實際應表現之「土地所有
      權移轉」之表象隱而未彰，以致於再移轉時原告既是法定
      土地增值稅之納稅義務人，亦是該土地自然漲價收益實現
      之人，核依前揭財政部函令規定對原告補稅，並無不合。
    理  由
壹、程序部分：
    原告經合法通知，無正當理由，未於言詞辯論期日到場，核
    無行政訴訟法第218條準用民事訴訟法第386條各款所列情事
    之一，爰依被告之聲請，准由其一造辯論而為判決。
貳、實體部分：
一、按「已規定地價之土地，於土地所有權移轉時，應按其土地
    漲價總數額徵收土地增值稅。」、「土地漲價總數額之計算
    ，應自該土地所有權移轉或設定典權時，經核定之申報移轉
    現值中減除左列各項後之餘額，為漲價總數額：1.規定地價
    後，未經過移轉之土地，其原規定地價。規定地價後，曾經
    移轉之土地，其前次移轉現值。」分別為行為時土地稅法第
    28條及第31條所明定。又「原持有應稅土地之土地所有權人
    ，利用應稅土地與免徵或不課徵土地增值稅之土地，取巧安
    排形成共有關係，經分割後再移轉應稅土地者，無論再移轉
    時之納稅義務人是否為原土地所有權人名義，依實質課稅原
    則及土地稅法第28條、第31條規定，該土地於分割後再移轉
    時，應以其分割前之原規定地價或前次移轉現值為原地價，
    計算漲價總數額課徵土地增值稅；本解釋令發布前類此上開
    經共有分割且再移轉之案件，應依上述規定補徵其土地增值
    稅。各稽徵機關並應加強宣導，提醒納稅義務人勿取巧逃漏
    。」業經財政部93年8月11日台財稅字第09304539730號函釋
    在案，查上揭函釋係財政部本於行政主管機關之地位，就如
    何貫徹土地稅法第28條、第31條規定之執行所為闡明法規原
    意之行政規則，且與母法規定之意旨相符，本院自得予以援
    用。
二、本件坐落鹽東段1205地號之公共設施保留地、東橋段100、1
    02、105-3及105-6地號等4筆應稅土地，原為訴外人利昌公
    司所有，原告於94年8月及同年12月間與王凱弘共同向利昌
    公司購買上揭5筆土地，各自取得2591/10000、4698/10000
    之應有部分及1/10000、1/10000，1/10000、1/10000，1/10
    000、1/10000，1/ 4000、1/4000之應有部分。另公英段934
    地號之應稅土地，原為原告及王凱弘所共有，利昌公司於94
    年12月間購買該筆土地取得2/10000之應有部分，而形成土
    地共有關係。渠等旋於95年1月辦理共有物分割，並以共有
    物分割增減數額在公告土地現值1平方公尺單價以下，依財
    政部81年7月6日台財稅第810238739號函釋，准免由當事人
    提出共有物分割現值申報之規定，逕向地政機關辦理共有物
    分割登記。共有物分割後，由原告取得東橋段105-3地號土
    地應有部分6098/10000及同段105-6地號之應稅土地全部，
    王凱弘取得東橋段100、102地號應稅土地全部及東橋段105-
    3地號土地應有部分3902/10000之應稅土地，利昌公司則取
    得鹽東段1205地號之公共設施保留地及公英段934地號之應
    稅土地全部。原告隨即將分割後取得之東橋段105-6地號應
    稅土地出售予訴外人王秀菊，並於95年1月6日向被告所屬新
    化分處申報土地移轉現值，同時藉由共有物分割改算地價相
    關規定，將前次移轉現值由67年3月每平方公尺490元，遽提
    高至94年12月每平方公尺11,500元，致地政機關依分割改算
    地價後登記之前次移轉現值，計算漲價總數額結果，因無漲
    價導致土地增值稅為0元。被告乃依據財政部93年8月11日台
    財稅字第09304539730號函釋，以系爭應稅土地分割前之前
    次移轉現值計算土地漲價總數額，對原告補徵土地增值稅，
    共計1,807,500元等情，業據兩造分別陳述在卷，並有台南
    縣永康地政事務所地價改算通知書、土地卡、共有土地異動
    明細表、土地增值稅（土地現值）申報書、土地增值稅繳款
    書及被告95年2月7日南縣稅新分1字第021182號函等文件影
    本附原處分卷可稽，自堪認定。
三、原告提起本件訴訟，無非以：財政部93年台財稅字第093045
    39730號函釋是針對應稅地與不課徵或免稅地為共有物分割
    始需補課土地增值稅。本件共有物分割，東橋段100、102、
    105-3、105-6等4筆工業用地與公英段934號住宅用地，均為
    應稅地，並無補課徵土地增值稅之理由；鹽東段1205號為免
    稅土地，如需補課土地增值稅，應就該筆土地之補稅金額為
    若干單獨計算，被告違背歷來應稅地與免稅地共割後，於土
    地出售計算增值稅方式，擴張引用財政部93年台財稅字第09
    304539730號函釋，顯有違誤云云，資為論據。
四、經查：
（一）按「已規定地價之土地分割時，其分割後各宗土地之原規
      定地價或前次移轉申報現值、最近一次申報地價及當期公
      告土地現值之總和，應與該土地分割前之地價數額相等。
      分割後各宗土地之原規定地價或前次移轉申報現值、最近
      一次申報地價及當期公告土地現值，地政機關應通知稅捐
      稽徵機關及土地所有權人。」、「分別共有土地分割後，
      各人取得之土地價值與其分割前應有部分價值相等，免徵
      土地增值稅；其價值減少者，就其減少部分課徵土地增值
      稅。」、「土地合併後，各共有人應有部分價值與其合併
      前之土地價值相等者，免徵土地增值稅。其價值減少者，
      就其減少部分課徵土地增值稅。」、「前三項土地價值之
      計算，以共有土地分割或土地合併時之公告土地現值為準
      。」分別為平均地權條例施行細則第23條及第65條第1項
      、第3項、第4項（土地稅法施行細則第42條第2項、第4項
      、第5項規定亦同）所規定。是為計算已規定地價之土地
      分割時，其分割後各宗土地之原規定地價或前次移轉申報
      現值、最近一次申報地價及當期公告土地現值，內政部頒
      訂「土地分割改算地價原則」，俾利計算共有土地分割後
      之原地價（原規定地價、前次移轉現值）；於一般情形下
      ，土地分割後移轉所有權時，稅捐稽徵機關以地政機關按
      前開土地分割改算地價原則規定分算之前次移轉現值，與
      以分割前各筆土地之前次移轉現值，二者核計之土地增值
      稅數額並無明顯差距，稅捐稽徵機關基於便宜計算，慣以
      前開地政機關分算之「前次移轉現值」數額核定土地增值
      稅。實則土地分割改算地價原則僅係對於土地分割時，其
      分割後土地之原規定地價（或前次移轉現值）、最近一次
      申報地價及當期公告土地現值如何分割改算所為之規定，
      其目的亦有將共有土地分割前多數前次移轉現值調和為單
      一數據，方便登錄在分割後之各宗土地登記簿之用意；至
      土地所有權之移轉，其土地漲價總數額之計算，則應依土
      地稅法第31條之規定辦理，是有關分割改算乃為地政機關
      之權責，而課徵土地增值稅則屬稅捐稽徵機關之職責，故
      關於土地增值稅之計算，最終仍應依據土地稅法之相關規
      定為之，要不待言。
（二）本件原告與訴外人王凱弘、利昌公司間就上開應稅土地與
      前揭公共設施保留免稅地共有關係之取得與分割之原由，
      並原告於分割取得上開應稅土地後隨即移轉予訴外人王秀
      菊，致得免徵土地增值稅等情，已於上開第二段理由中敘
      明。就原告上開土地移轉經過情形觀之，原告係於94年8
      月及12月間，藉由與王凱弘共同向利昌公司購買上開應稅
      土地1萬分之1及4千分之1之些微應有部分，並與王凱弘共
      同向利昌公司購買之上開公設保留免稅地應有部分，再由
      利昌公司向原告及王凱弘購買其所有之公英段934地號應
      稅土地1萬分之2之些微應有部分，造成土地存在懸殊比例
      之共有關係，復於95年1月間將上開應稅及免徵土地增值
      稅之土地進行共有物分割，由原告取得上開東橋段105-3
      地號土地6098/10000之應有部分及東橋段105-6地號土地
      之全部，原告隨即又將東橋段105-6地號土地出售予王秀
      菊。衡諸原告和王凱弘、利昌公司間就上開應稅土地進行
      之所有權移轉形成共有之比例極為微小，不但有違一般土
      地共有之常態，亦不利於土地之利用及經濟融通，又於短
      時間內辦理共有物分割，終究由原告取得東橋段105-6地
      號土地全部後，隨即將該土地出售予王秀菊，則原告顯係
      利用創設應課徵土地增值稅之應稅土地與免徵或不課徵土
      地增值稅之公共設施保留地之共有關係後，再為共有物分
      割，從而藉分割改算地價方式，墊高應稅土地之前次移轉
      現值，造成日後應稅土地在移轉時產生無漲價數額之假象
      ，以規避該應稅土地出售時應課徵之土地增值稅，至為顯
      然。
（三）次按平均地權條例第35條前段規定：「為實施漲價歸公，
      土地所有權人於申報地價後之土地自然漲價，應依第36條
      條規定徵收土地增值稅。」第36條第1項前段規定：「土
      地增值稅之徵收，應依照土地漲價總數額計算，於土地所
      有權移轉或設定典權時行之。」揆其規範意旨，在於土地
      自然增值乃全體社會共同創造所致，就地主而言，乃不勞
      而獲之利得，依據憲法第143條之規定，應由國家對於土
      地所有人所享之自然增值以課徵土地增值稅之方式收歸公
      有，即所謂漲價歸公。是以，土地稅法第28條前項：「已
      規定地價之土地，於土地所有權移轉時，應按其土地漲價
      總數額徵收土地增值稅。」及第31條第1項第1款：「土地
      漲價總數額之計算，應自該土地所有權移轉或設定典權時
      ，經核定之申報移轉現值中減除左列各項後之餘額，為漲
      價總數額：1.規定地價後，未經過移轉之土地，其原規定
      地價。規定地價後，曾經移轉之土地，其前次移轉現值。
      」等計算課徵土地增值稅之規定，如於土地形式上雖發生
      移轉之效力，但實質上並未就其自然漲價部分課徵土地增
      值稅，嗣於土地再移轉而應課徵土地增值稅時，除法律另
      有規定外，仍應就其未曾課徵土地增值稅以來所生之土地
      漲價數額課徵土地增值稅，方符漲價歸公之精神。此觀行
      為時土地稅法第28條之2、第31條之1及第39條第2項等規
      定，均本斯旨，即徵明瞭。
（四）又所謂「稅捐規避」乃是指利用私法自治契約自由原則，
      對於私法上法形式選擇之可能性，從私經濟活動交易之正
      常觀點來看，欠缺合理之理由，而選擇通常所不使用之法
      形式，於結果上實現所意圖之經濟目的或經濟成果，但因
      不具備對應於通常使用之法形式之課稅要件，因此減輕或
      排除稅捐負擔。因此稅捐規避與合法的（未濫用的）節稅
      不同，節稅乃是依據稅捐法規所預定之方式，意圖減少稅
      捐負擔之行為。故而，納稅義務人不選擇稅法上所考量認
      為通常之法形式（交易形式），卻選擇與此不同之迂迴行
      為或多階段行為或其他異常的法形式，而同時卻能減輕或
      排除與通常法形式相連結之稅捐上負擔者，即應認屬「租
      稅規避」，而非合法之節稅。
（五）又按共有土地之分割，其主要目的係在消滅共有關係，又
      共有土地之分割因有地價改算之問題，其對作為計算漲價
      基準之移轉現值，影響至鉅。本件原告與訴外人王凱弘及
      利昌公司間就上開土地，分別藉非常規之細微所有權移轉
      及共同購買公設保留免稅地之行為，形成彼此間懸殊之土
      地共有關係，再藉由應稅土地與免徵土地增值稅之土地進
      行分割，由原告及訴外人王凱弘取得上開應稅土地之應有
      部分或全部，原告隨即將上開東橋段105-6地號土地出售
      他人，凡此各節乃是一連串有規劃之行為，而其目的乃藉
      由共有土地分割改算地價原則，可使免稅地墊高應稅地之
      前次移轉現值，進而於出售土地時無庸就土地自然增值部
      分繳納土地增值稅。其中土地移轉及分割等行為，形式上
      固係透過私法上契約自由之方式，而為合於法律形式之行
      為，惟如前所述，其過程中有諸多違反私經濟活動之正常
      模式，也因此等迂迴、多階段、並異常之法形式行為，環
      環相扣結果，達成由原告嗣於95年1月間出售上開東橋段
      105-6地號應稅土地予訴外人王秀菊之相同經濟效果，卻
      能隱藏一般人出售土地時之土地自然漲價，從而排除其應
      負擔之土地增值稅，則原告之行為顯然為一「租稅規避」
      行為，已甚明確。
（六）另稅捐稽徵法第21條第2項所謂另發現應徵之稅捐，只須
      其事實不在行政救濟裁量範圍內者均屬之，最高行政法院
      著有58年判字第31號判例及92年度5月份庭長法官聯席會
      議決議參照。關於土地增值稅之申報，依土地稅法第49條
      條規定，係於土地所有權移轉或設定典權時，由權利及義
      務人檢附契約影本及有關文件，共同向主管稽徵機關申報
      其土地移轉現值。本件如上所述，原告係藉與訴外人王凱
      弘與利昌公司間就上開土地經由非常規之細微所有權移轉
      及共同購買土地之行為，彼此間形成懸殊之土地共有關係
      ，再藉由應稅土地與免徵土地增值稅之土地進行分割，由
      原告單獨取得上開東橋段105-3地號應稅土地之應有部分
      6098/ 10000及東橋段105-6地號應稅土地之全部，隨即將
      東橋段105-6地號土地出售移轉與訴外人王秀菊；而原告
      藉由創設共有物分割增減數額在公告土地現值1平方公尺
      單價以下，依財政部81年7月6日台財稅第810238739號函
      「准免由當事人提出共有物分割現值申報。」之規定，逕
      向地政機關辦理共有物分割登記，由地政機關將「改算後
      之公告土地現值及前次移轉現值」登載於土地登記謄本之
      土地標示部及土地所有權部，則藉由地政機關辦理共有物
      分割改算地價之方式，墊高系爭應稅土地所登記之前次移
      轉現值，由分割前之67年3月間每平方公尺490元，調高至
      94年12 月每平方公尺11,500元，致原告於事後移轉系爭
      應稅土地時，計算漲價總數額結果，因無漲價導致土地增
      值稅為0元，核已違反租稅公平原則。故被告事後於核課
      期間內查得原告移轉系爭應稅土地之全貌，依據該查得之
      事證重行依土地稅法第28條前段、第31條第1項第1款規定
      ，核實以分割前之前次移轉現值計算系爭應稅土地真正之
      漲價數額，對原告分別補徵前揭土地增值稅，核與稅捐稽
      徵法第21 條第2項規定無違，亦未增加原告之負擔，灼然
      甚明。
（七）復按，稅捐機關在核課期間內若另發現有應徵之稅捐時，
      依稅捐稽徵法第21條之明文規定，稅捐稽徵機關本得依法
      予以補行課徵，不受原處分之拘束，從而，納稅義務人自
      不得據之作為信賴基礎，主張信賴保護。至財政部93年8
      月11日台財稅字第09304539730號函釋，乃主管機關為闡
      明土地稅法第28條、第31條規定之原意所為之釋示，自法
      規生效之日起即有其適用，要與法律溯及既往無涉，不生
      溯及既往之問題。且該函釋規定旨在貫徹上開實質課稅原
      則，為防止土地增值稅之逃漏及維持課稅公平所必要，並
      未增加法律所定人民納稅義務，與憲法第19條規定並無牴
      觸，亦無關於信賴保護原則之適用。則本件被告於受理原
      告將系爭應稅土地再移轉於他人時，未能發現應課徵土地
      增值稅之事實，而作成免徵土地增值稅之處分，要非不能
      於核課期間內另行發現補徵之，則被告俟發現原告有上開
      規避稅捐事由，而於95年2月7日作成補徵土地徵值稅之處
      分，既尚在核課期間內，即與法無違。
（八）末按租稅法所重視者，應為足以表徵納稅能力之實質的經
      濟事實，而非其外觀之法律行為或形式上之登記事項，對
      實質上相同經濟活動所產生之相同經濟利益，應課以相同
      之租稅，始符合租稅法律主義所要求之公平及實質課稅原
      則。而實質課稅原則為租稅法律主義之內涵及當然歸趨，
      故有關課徵租稅構成要件事實之判斷及認定，自亦應以其
      實質上經濟事實關係及所產生之實質經濟利益為準，而非
      以形式外觀為準，否則勢將造成鼓勵投機或規避稅法之適
      用，無以實現租稅公平之基本理念及要求（最高行政法院
      82年度判字第2410號判決參照）。是則倘若在經濟面上，
      實質上已具備課徵土地增值稅之納稅義務人，竟違反法律
      實質及公平課稅之立法意旨，不當的利用法律上之形式或
      法律行為，蓄意製造外觀上或形式上存在之法律關係或法
      律狀態，規避或免除其應納之土地增值稅，為確保租稅公
      平，仍應以事實上存在之實質，就具體個案判斷其應課徵
      之土地增值稅。易言之，按租稅法「實質課稅原則」，並
      衡酌禁止為達成某種經濟目的而濫用租稅法律上方式，以
      規避納稅義務之「禁止租稅規避行為原則」，為防止規避
      租稅而確保租稅之徵收，在法律關係之外觀真實之事實或
      經濟負擔狀態有所不同時，仍應以事實上存在之實質，就
      具體個案從事個別之判斷，藉以決定應否課徵租稅及其課
      徵範圍。否則對於選擇正當行為而符合課稅構成要件之納
      稅義務人而言，將產生不公平之現象。次按租稅法之法源
      包括憲法、法律、命令、解釋、判例及條約等，由於法律
      位階不同，故有法律不得牴觸憲法，命令不得牴觸憲法或
      法律之規定，以定其效力；換言之，上列各項均係租稅法
      之法源，故行政機關所為之解釋函令固屬一種行政命令，
      然其並非全然排除其適用上適法性，解釋函令之規定既為
      實施母法而設，則祇要不逾越母法規定之範圍，仍屬租稅
      法法源之一，本身自有其效力，要無疑義。又按司法院釋
      字第287號解釋「行政機關基於法定職權，就行政法規所
      為之釋示，係闡明法規之原意，性質上並非獨立之行政命
      令，固應自法規生效之日起有其適用。」之意旨，自不生
      何時生效或溯及既往問題，又上開財政部93年8月11日台
      財稅字第09304539730號函釋旨在闡明土地稅法相關法規
      原意，被告並非以該函釋作為補徵系爭土地增值稅之法源
      依據，而仍係依土地稅法第28條及第31條規定核課系爭土
      地增值稅，並無違反租稅法律原則，故被告援用上開財政
      部函釋於稅捐稽徵法第21條核課期間內，向原告補徵土地
      增值稅，並無違法。故原告以前揭情詞爭議，認被告有擴
      張上開函釋，核課本件土地增值稅云云，顯有誤解，均非
      可採。
五、綜上所述，原告之主張並不可採。被告依土地稅法第28條前
    段、第31條第1項第1款規定，對原告補徵土地增值稅1,807,
    500元，並無違誤。訴願決定遞予維持，亦無不合。原告起
    訴意旨求為撤銷，為無理由，應予駁回。又本件事證已臻明
    確，兩造其餘攻擊防禦方法，均核與本件判決結果不生影響
    ，爰不一一論述，附此敘明。
六、據上論結，本件原告之訴為無理由，依行政訴訟法第195條
    第1項後段、第98條第3項前段、第218條、民事訴訟法第385
    條第1項前段，判決如主文。
中　　華　　民　　國　　96　　年　 　3　　月　　7　　 日
                  第三庭審判長法  官　 邱政強
                              法  官　 李協明
                              法  官　 詹日賢
以上正本係照原本作成。
如不服本判決，應於判決送達後20日內向本院提出上訴書狀，其
未表明上訴理由者，應於提起上訴後20日內向本院提出上訴理由
書（須按對造人數附繕本）；如於本判決宣示或公告後送達前提
起上訴者，應於判決送達後20日內補提上訴理由書（須附繕本）
。未表明上訴理由者，逕以裁定駁回。
提起上訴應預繳送達用雙掛號郵票7份（每份34元）。
中　　華　　民　　國　　96　　年　 　3　　月　　7　　 日
　　　　　　　　　　　　　　　書記官   藍慶道
